【裁判字號】    97,上訴,2056
【裁判日期】    981208
【裁判案由】    懲治走私條例
【裁判全文】
臺灣高等法院高雄分院刑事判決        97年度上訴字第2056號
上  訴  人
即  被  告  乙○○
上  訴  人
即  被  告  甲○○
前列二人共同
選任辯護人  施秉慧律師
            焦文城律師
上列上訴人因被告懲治走私條例案件，不服臺灣高雄地方法院97
年度訴字第1390號中華民國97年11月19日第一審判決（起訴案號
：臺灣高雄地方法院檢察署97年度偵字第14003 號），提起上訴
，本院判決如下：
    主  文
原判決撤銷。
乙○○共同私運管制物品進口逾公告數額，處有期徒刑捌月，緩
刑貳年，緩刑期間付保護管束，並應向該管檢察署指定之政府機
關、政府機構、行政法人、社區或其他符合公益目的之機構或團
體提供壹佰陸拾小時之義務勞務。扣案之花蛤總重肆仟伍佰肆拾
參公斤沒收。
甲○○共同私運管制物品進口逾公告數額，處有期徒刑陸月，緩
刑貳年，緩刑期間付保護管束，並應向該管檢察署指定之政府機
關、政府機構、行政法人、社區或其他符合公益目的之機構或團
體提供壹佰貳拾小時之義務勞務。扣案之花蛤總重肆仟伍佰肆拾
參公斤沒收。
    事  實
一、乙○○係高雄籍「再發億號」（編號CT2-4290號）（起訴書
    誤載為編號CT4-1314號）漁船船長，甲○○為該船船員，均
    明知魚類、甲殼類、軟體類其他水產無脊椎動物，係屬海關
    進口稅則第3 章所列物品，又依行政院於民國97年2 月27日
    公告「管制物品項目及其數額」丙項第5 款規定：「一次私
    運原產地為大陸地區而未經主管機關公告准許輸入之海關進
    口稅則第1 章至第8 章所列物品之一項或數項，其總額由海
    關照緝獲時之完稅價格計算，超過新臺幣10萬元或重量超過
    1000公斤者」，為管制物品，且均明知中華民國船舶，非經
    主管機關許可，不得航行至大陸地區，竟共同基於私運管制
    物品進口逾公告數額及未經許可航行至大陸地區之犯意聯絡
    ，於97年3 月10日9 時20分許，以捕魚之名義，由高雄港第
    二港口中和安檢所報關出港後，脫離行政院海巡署南部地區
    巡防局雷達之監控，於97年3 月11日10時35分，航行至北緯
    23度46分、東經117 度25分，位於中國大陸公告之領海基線
    向陸一側水域鄰近大陸地區福建省東山島後，2 人共同搬運
    裝載花蛤4543公斤至「再發億號」船艙內，嗣於同年月25日
    14時14分駛離；於26日12時0 分許，乙○○、甲○○運送前
    開漁貨自高雄第二港口中和安檢所報關進港時，為行政院海
    巡署南部地區巡防局第五海岸巡防總隊人員實施監卸勤務將
    上開漁獲過磅稱重拍照，並向行政院農業委員會漁業署請求
    協助諮詢判定後，始悉上情，並扣得上開漁貨。
二、案經行政院海巡署南部地區巡防局第五海岸巡防總隊移送台
    灣高雄地方法院檢察署檢察官偵查起訴。
    理  由
壹、程序部分：
一、按被告以外之人於審判外之陳述，雖不符前4 條之規定，而
    經當事人於審判程式同意作為證據，法院審酌該言詞陳述或
    書面陳述作成時之情況，認為適當者，亦得為證據，刑事訴
    訟法第159 條之5 第1 項定有明文。查：證人即是時擔任高
    雄港第二港口綜合安檢所副所長之尤翊穰於偵訊中之證述，
    及機漁船（含船員）進出港檢查表（警卷第19頁）、高雄市
    未滿一百噸漁船出（進）港申請書（警卷第20頁）、岸巡總
    隊中和安檢所漁船捕獲海瓜子、花蛤紀錄表（警卷第18頁）
    、漁船（貨）具領保管切結書（警卷第16頁）、行政院農業
    委員會90年9 月13日（90）農漁字第901224404 號函（原審
    審訴卷第32頁），檢察官、被告乙○○、甲○○及辯護人於
    本院審理中均明示同意列為證據，經本院審酌上開證據之取
    得過程並無瑕疵，又與待證事實具有關聯性，證明力亦非明
    顯過低，採為本案證據具有適當性，依刑事訴訟法第159 條
    之5 第1 項規定，得為證據。
二、按鑑定人依法應具結而未具結者，其鑑定意見，不得作為證
    據，刑事訴訟法第158 條之3 定有明文。查：鑑定人尤翊穰
    於本院審理中供前具結，有鑑定人結文1 紙（原審卷第42頁
    ）在卷供參，故其鑑定意見自有證據能力。
三、又傳聞法則乃對於被告以外之人於審判外之言詞或書面陳述
    ，亦即針對被告以外之人於審判外以言詞或書面所為之供述
    證據所為之規範。卷附現場照片12張（警卷第22頁至第29頁
    ），乃以科學、機械之方式對於查獲當時之情況所為忠實且
    正確之紀錄，性質上並非供述證據，故無傳聞法則之適用，
    又查無不得為證據之狀況，自均具有證據能力。
四、再行政院農業委員會漁業署函及所附出海作業航跡資料，為
    儀器紀錄「再發億號」航跡、時間資料後機械列印而得，而
    漁船裝設航程紀錄器（VDR ），係按行政院訂定之「漁業動
    力用油優惠油價標準」第5 條第1 項規定辦理，以紀錄其出
    海期間之作業時數據以核算漁業動力優惠用油量。而航程記
    錄器記錄航跡的原理是運用GPS 衛星定位的原理，利用天線
    接收衛星訊號來定位，以記錄經緯度位置及時間，並非供述
    證據，無傳聞法則之適用，且其取得並無不法，應有證據能
    力。
五、按刑事訴訟法第159 條之4 對於具有高度特別可信之文書，
    在兼具公示性、例行性、可信性之原則下，雖屬傳聞證據，
    仍例外容許作為證據使用。因此，採取上開文書作為證據，
    應注意該文書之製作，是否係於例行性之公務或業務過程中
    ，基於觀察或發現而當場或即時記載之特徵。查本件辯護人
    主張無證據能力之岸巡第五總隊中和安檢所職務報告書（警
    卷第1 頁），為被告以外之人於審判外之書面陳述，屬於傳
    聞證據，且其等均為本案發生後，由警員或其他專家針對個
    案所特定製作，並不具備公示性及例行性之要件，亦非第15
    9 條之4 第3 款之文書，故不具有證據能力。
六、按公務員職務上製作之紀錄文書、證明文書，除顯有不可信
    之情況外，亦得為證據，刑事訴訟法第159 條之4 第1 款定
    有明文。此所謂「紀錄文書」，係指就一定事實加以記載之
    文書（例如戶籍謄本、不動產登記簿、前科資料紀錄表、收
    發文件紀錄簿及出入登記簿等是）；而所謂「證明文書」，
    則指就一定事實之存否而為證明之文書（例如印鑑證明、繳
    稅證明書、公務員任職證明、選舉人名簿等均屬之）。上述
    「紀錄文書」或「證明文書」，並不限於針對特定事件所製
    作。祇要公務員基於職務上就一定事實之記載，或就一定事
    實之證明而製作之文書，若其內容不涉及主觀之判斷或意見
    之記載，即屬於上述條款所稱文書之範疇。從而，警察人員
    為調查犯罪所製作之詢問筆錄，雖非屬於上開條款所規定文
    書之範圍，但基於警察行政上所製作之其他「紀錄」或「證
    明」文件，例如臨檢紀錄、路檢紀錄、受理報案登記簿、失
    竊證明、遺失物領據、扣押證明筆錄或其他性質相類之文書
    ，則均在前開條款適用之範圍。依卷附第五海岸巡防總隊中
    和安檢所製作之「漁船載運漁產品是否自行補獲諮詢表」（
    下稱「諮詢表」）所載查獲「漁船名稱」、「統一編號」、
    「總噸數」、「船員人數」、「查獲時間」、「查獲地點」
    、「作業天數」、「出港時間」、「出港港口」、「作業海
    域」、「漁具漁法及漁撈設備」、「查獲經過」、「查獲漁
    獲種類及數量」暨「請求事項」各欄內容以觀，均係公務員
    職務上對於一定事實所為之記載，並不涉及主觀判斷或意見
    ，而該「諮詢表」之作用，係在請求行政院農業委員會漁業
    署對於查獲漁船上之漁貨是否自行撈獲加以鑑定，並記載查
    獲漁船之相關資訊，以供漁業署鑑定之參考，其上並載明「
    受文者」（農委會漁業署）、「發文單位」（第五海岸巡防
    總隊中和安檢所）、「聯絡人」（即中和安檢所所長）、「
    電傳號碼」、「電傳文件編號」等項，依上述說明，應屬於
    上述條款所稱「紀錄文書」之範圍（98年台上字第5814號判
    決參照）。故「漁船載運漁產品是否自行補獲諮詢表」應有
    證據能力。
七、關於緝獲漁船走私漁產品協助諮詢電話傳真而言，按「被告
    以外之人於審判外之言詞或書面陳述，除法律有規定者外，
    不得作為證據。」為刑事訴訟法第159 條第1 項所明定。雖
    現行刑事訴訟法關於「鑑定」之規定，除由審判長、受命法
    官或檢察官就「鑑定事項有特別知識經驗者」、「經政府機
    關委任有鑑定職務者」選任1 人或數人充任「鑑定人」之選
    任「自然人鑑定」外，另設有由法院或檢察官囑託「醫院、
    學校或其他相當之機關、團體」為鑑定，或審查他人之鑑定
    之囑託「機關鑑定」制度。惟依同法第198 條、第208 條之
    規定，不論鑑定人或鑑定機關、團體，均應由法院、審判長
    、受命法官或檢察官視具體個案之需要而為選任、囑託，並
    得適用關於人證之規定，訊問依特別知識得知以往事實之人
    ；且實施「自然人鑑定」者，依同法第202 條規定，鑑定人
    應於鑑定前具結，其結文內應記載必為公正誠實之鑑定等語
    ；而法院或檢察官囑託「機關鑑定」時，依同法第208 條第
    2 項規定，並準用上開鑑定前具結之規定；凡此，始符合同
    法第159 條第1 項所定得作為證據之「法律有規定」之情形
    ，否則所為之鑑定，仍屬傳聞證據。次按同法第206 條規定
    ：鑑定之經過及其結果，應命鑑定人以言詞或書面報告（第
    1 項）；以書面報告者，於必要時得使其以言詞說明（第3
    項）；且法院或檢察官囑託之「機關鑑定」，準用第206 條
    第1 項之規定，同法第208 條第1 項亦有明文規定。是鑑定
    報告書固得不拘泥於所使用名稱、形式，然其內容應包含表
    明鑑定人為何、鑑定方法、經過及其結果。台灣高等法院檢
    察署雖於92年11月20日以檢文允字第0921001441號函，事先
    概括授權（囑託）鑑定機關就特定事項為鑑定時，受囑託之
    鑑定機關除應將鑑定結果函覆外，並應將鑑定方法、經過一
    併載明於鑑定報告書中；若鑑定報告書僅簡略記載鑑定結果
    而未載明鑑定方法、經過，或未命實施鑑定或審查之人為事
    前具結，或鑑定機關（團體）未於鑑定報告標題、內容或末
    尾署名為該鑑定人、機關（團體）之鑑定者，既與上開「自
    然人鑑定」或「機關鑑定」之法定記載要件不符，法院認為
    必要時或受公訴人、被告及其辯護人聲請時，自得通知或請
    鑑定機關轉知實施鑑定或審查之人以言詞報告或到場說明，
    並接受交互詰問。否則，此種欠缺法定要件之鑑定報告不具
    證據資格，法院均無從依直接及言詞審理方式加以調查，尤
    不可能使當事人對之行使正當法律程式所保障之詰問權，自
    無證據能力可言。查本案並未經承辦檢察官選任任何就此事
    項具有「特別知識經驗」，或「經政府機關委任有鑑定職務
    」之自然人或機關（機構團體）為鑑定。再就卷內之諮詢電
    話傳真、諮詢表，農委會或漁業署雖據台灣高等法院檢察署
    上開函文說明係受事前概括授權囑託為鑑定之相當機關。惟
    依上開規定及說明，該「諮詢電話傳真」上雖蓋有漁業署全
    銜戳章，然實質上僅屬以通訊方式就特定問題查詢答覆之文
    書，僅屬資料提供人之立場，在該傳真標題、內容或末尾中
    ，並無農委會或漁業署及其首長之關防、署名，且全文均無
    表明係該二機關自為鑑定之意旨，復無正式函文表明實際為
    該二機關之鑑定報告，亦無檢附實際為鑑定或審查之人（學
    者、專家）姓名之具結文，當僅屬經第三人提供書面參考意
    見之性質，應為被告以外之第三人以書面代替陳述之「傳聞
    證據」，而非屬於刑事訴訟法上開規定之「自然人鑑定」或
    「機關鑑定」，該走私漁產品協助諮詢電話傳真，並非漁業
    署或其所屬公務員本於職務上所製作之紀錄文書、證明文書
    ，或其他於可信之特別情況下所製作之文書，即不符刑事訴
    訟法第159 條之4 例外情形，因認上開傳聞證據於本案不適
    作為證據，均不具證據能力。
八、本件其餘未經引據為被告犯罪之事證，用為彈劾證人或被告
    陳述之憑信性證據，則無不可，並非法之所禁，合先敘明。
貳、實體部分：
一、訊據上訴人即被告乙○○、甲○○固均不否認載運花蛤，於
    高雄港第二港口中和安檢所報關入港時為警查獲等情，惟均
    矢口否認有何違反懲治走私條例之犯行，並辯稱：所扣案之
    漁獲海瓜子1714公斤、花蛤4543公斤均為自己捕獲，並非自
    大陸地區私運進口，亦無進入大陸地區，而航程紀錄器極易
    故障，紀錄內容不足採信。又認海瓜子並非管制物品，而花
    蛤與之實為同類，名稱亦有混淆，無法分辨云云。
二、惟查：
（一）被告乙○○為高雄籍「再發億號」漁船之船長，被告甲○
      ○為該船船員，其等於97年3 月10日上午9 時20分許，共
      同駕駛「再發億號」自高雄第二港口中和安檢站報關出港
      後，並於97年3 月26日中午12時許，運送漁獲花蛤4543公
      斤，自高雄第二港口中和安檢所報關進港乙節，除經被告
      2 人自承外，並有機漁船（含船員）進出港檢查表、漁業
      執照、高雄市未滿一百噸漁船出（進）港申請書、漁船（
      貨）具領保管切結書、扣押物品目錄表、中和安檢所監卸
      檢查漁獲統計表、岸巡總隊中和安檢所漁船捕獲蛤紀錄表
      、及漁船現場照片附卷可稽（警卷第16-21 頁），此部分
      事實，堪以認定。
（二）按97年2 月27日公告修正之「管制物品項目及其數額」丙
      項第5 款，乃規定：一次私運原產地為大陸地區而未經主
      管機關公告准許輸入之海關進口稅則第1 章至第8 章所列
      物品之一項或數項，其總額由海關照緝獲時之完稅價格計
      算，超過新台幣10萬元或重量超過1,000 公斤者，為管制
      進口物品。質言之，當(1)一次私運非自行捕獲之魚、蝦、
      貝類、小卷及蟹等漁獲，(2)上開漁獲之原產地為大陸地區
      ，且(3)未經主管機關公告准許輸入，(4)完稅價格計算超過
      新臺幣10萬元或重量超過1,000 公斤，以上4 要件均具備
      時，即為「管制物品項目及其數額」丙項第5 款所欲規制
      之管制進口物品。查本件被告2 人載運進港之上開花蛤，
      屬於海關進口稅則第三章所屬之物品，且業經主管機關認
      定歸屬進口貨物稅則號列CC C0307.91.90之「活蛤」項目
      ，目前非屬主管機關公告准許進口之大陸物品之事實，亦
      有經濟部國際貿易局98年10月15日貿服字第09810030700
      號函在卷可參（本院卷第160-166 頁），且上開「花蛤」
      總重量明顯逾1000公斤之數量，則上開花蛤屬「管制物品
      項目及其數額」丙項第5 款所欲規制之管制進口物品無誤
      。
（三）本案「再發億號」漁船於97年3 月10日9 時20分許，由高
      雄港第二港口中和安檢所報關出港後，脫離行政院海巡署
      南部地區巡防局雷達之監控，即以經台灣海峽直接航行至
      大陸地區福建省東山島附近海域，於97年3 月11日10時35
      分，航行至北緯23度46分、東經117 度25分，位於中國大
      陸公告之領海基線向陸一側水域鄰近大陸地區福建省東山
      島後，抵達東山島，僅歷時1 日餘，在該島停泊，其間並
      未在固定海域來回作業，尤其未在台灣西南海域或澎湖海
      域途中來回拖曳，於同年月25日14時14分駛離直接返回台
      灣，有農委會漁業署98年9 月25日漁二字第0981245873號
      函所附航程紀錄圖1 份在卷可查（本院卷第133-136 頁）
      ，其航行途徑與一般作業漁船作業來回拖曳捕魚之航跡不
      符；從而，被告2 人本次航程之目的地確為大陸地區之東
      山島，且未在航程中進行任何捕撈作業甚明。
（四）再「花蛤是臺灣重要的經濟與養殖貝類之一，在中部地區
      其交易價格通常比文蛤高約30% 以上。近10年來產量約為
      1,600 噸，產值在1 億6,000 萬元，近年來受到工素污染
      等影響，產量無法持續增加，而且天然種苗也有逐漸減少
      之趨勢，因此花蛤魚塭養殖的發展乃有其必要性。」有行
      政院農業委員會所編水產技術手冊說明資料1 份可查（網
      址為http://www.tfrin.gov.tw/friweb/index.php?func=
      techb echbechbechbo ok&act= Show Form&num=186 ），
      此為本院職務上已知之事實，足見臺灣沿海「花蛤」野生
      量少，目前以養殖為大宗。而依卷內漁船載運漁產品是否
      自行捕獲諮詢表之記載，被告船長乙○○已供明本次捕撈
      作業第一次下網時間為97年3 月11日6 時許，最後一次起
      網時間為97年3 月25日20時許（警卷第18頁），是「再發
      億號」漁船本次實際作業時間為14日，而其本次裝卸之上
      開花蛤重量為4543公斤、海瓜子重1714公斤，為被告所自
      承在卷，已如上述，則「再發億號」漁船本次作業所得，
      平均每日之捕獲量竟高達447 公斤（6257/14 ），顯不合
      理，更毋論其本次作業所得僅有花蛤及海瓜子2 種漁獲，
      並無其他漁獲，以「再發億號」漁船本次作業人數連同船
      長僅有2 人，如何能在上開航程中，除正常漁撈作業外，
      將所捕得漁獲去除其他漁獲整理完畢？復參以「再發億號
      」漁船本次出港後均速直航駛入大陸地區，並未在固定海
      域來回作業；該漁船尤其未在臺灣西南海域或澎湖群島南
      側來回拖曳等情，有卷附航跡圖1 份可按，已如上述，以
      上互核足證上開「花蛤」並非被告自行撈得，且非產自臺
      灣沿岸，而係原產地自航跡之另端即中國大陸地區，至為
      明確。
（五）又證人尤翊穰即查獲本件之海岸巡防署第五總隊中和安檢
      所副所長於偵查中具結證稱: 「97年3 月26日中午12點，
      安檢所通知我們25分後在旗津魚市場對該船進行監卸，監
      卸時船長全數陪同，最後發現該船的漁獲數量超過該船能
      合理捕獲的天數，基於下述4 點，判定其魚貨並非其自己
      捕獲：(1) 因該船是97年3 月10日出港，入港是3 月26日
      ，一般1 天合理漁獲量是300 公斤，該船總漁獲是6257公
      斤，明顯超過。(2) 第2 個是根據漁具判斷該船型是延繩
      釣兼籠具的作業船體，不適合做拖網，該船捕獲的海瓜子
      屬拖網作業，而拖網作業的漁具是耙具，需要有滾軸，以
      利起貨，但該船尾有耙具沒滾軸，無法把捕獲撈起來，跟
      該船的作業方式不符；(3) 該船沒有揚網機及揚繩機，無
      法起貨，被告的船頭雖有馬達，但嚴重生鏽無法使用；(4
       )耙具嚴重生鏽無使用痕跡。一般以拖網來捕撈漁獲不會
      只有海瓜子及花蛤，一定會含有底棲型魚類如魟魚或貝類
      如鳳螺」等語（偵卷第7-8 頁）；於原審審理時亦證稱:
      「該船的魚貨量有6256公斤的海瓜子跟花蛤，正常量應該
      一天只有300 公斤。該漁船係用「延繩釣法」，並非拖網
      ，其船尾並無滾輪及承軸，根本拉不動。而海瓜子與花蛤
      不能用延繩釣法捕撈，只能用耙具類。作業工具該漁船有
      揚繩機，也就是偵訊時所稱之「馬達」，放在船頭且生鏽
      ，所以當初研判無法使用、運轉，所以偵訊時就認為視同
      沒有揚繩機，沒看到揚網機。雖有耙具，但沒有明顯使用
      之痕跡，沒有魚腥味，如果有抓魚會有很重的味道。網具
      雖會生鏽，但因耙具長時間與海底泥土摩擦，底部會亮晶
      晶，且會有魚腥味，但該揚繩機整個生鏽且無魚腥味，不
      可能用人力去拉。警詢之照片是我帶領的人所拍的，我有
      在現場，從船頭就可拍到生鏽的馬達，還有船尾結構，而
      且系爭漁船結構不適合拖網，船頭只有生鏽的馬達，沒有
      滾軸。且滾軸通常用在船尾，不是設在船頭。辯護人所提
      示之照片所示之物前面是滾軸，但不是拖網用的，且貨輪
      要改裝成散裝輪的話，要整個船體改變，且要申請。一般
      而言，要承受捕撈海瓜子的重量都非常重，一定是大滾軸
      ，而非小滾軸，且在多次捕撈下，滾軸會斷掉。因為耙網
      與耙具的繩子其兩端一定要拉開，不是一支可以承受，不
      然會不平衡，所以一定會在船尾」等語（原審卷第30-35
      頁）。復有上開漁船被查獲時船上設備機械相片在卷可查
      ；證人尤翊穰與被告2 人均無怨隙仇恨，實無須做出如上
      對被告不利之證詞，故證人尤翊穰所述檢查時所見所聞情
      形，應確實為安檢時「再發億號」之狀況。應可認定。再
      參以：
   1、本件被告2人所駕駛之漁船為19.90公噸之小型漁船，並有
      延繩20籠、籠具800 籠，漁獲對象為鮪、鰹、旗、鯛類、
      鱸類，漁場位置為我國近海及沿岸海域，此有高雄市未滿
      一百噸漁船出（進）港申請書、高雄市政府海洋局漁業執
      照各1 紙在卷足憑，是認上開漁船係以延繩釣法為主要之
      捕撈漁貨之作業方式，並非設計以拖網為正常捕撈漁獲方
      式。
   2、又「再發億號」於97年3 月26日進港接受行政院海巡署南
      部地區巡防局第五海岸巡防總隊中和安檢所安全檢查時，
      「再發億號」出海天數僅有16日，實際作業天數僅14日，
      一般一天合理漁獲量是300 公斤，該船總漁獲是6257公斤
      ，明顯超出正常值，此有行政院海岸巡防署90年8 月1 日
      （90）農漁字第901321239 號函在卷供參。佐以該船型是
      延繩釣兼籠具的作業船體，亦無滾軸，僅能釣到中層魚類
      或迴游類，不適合為拖網作業，惟該船捕獲的海瓜子屬底
      棲生物，須以拖網作業為之，與該船的作業方式不符；且
      該船沒有揚網機，無法起貨，被告的船頭雖有馬達（揚繩
      機），但嚴重生鏽，無法使用；又船上耙具嚴重生鏽，並
      非呈現在海底拖行過後因與海底接觸、摩擦之光亮狀態，
      顯無使用痕跡，亦無使用捕魚後所產生之魚腥味；且漁獲
      種類僅有海瓜子、花蛤，並無其他魚類夾雜等情，業據證
      人即當日對「再發億號」實施安全檢查之行政院海巡署南
      部地區巡防局第五海岸巡防總隊中和安檢所副所長尤翊穰
      於偵訊及本院審理中結證實在，如前所述，而證人尤翊穰
      具有查緝經驗及知識，亦以鑑定人身分具結提供專業意見
      ，同上所述。是被告2 人此次出海所捕撈之漁貨數量顯然
      高於一般正常捕獲量，且「再發億號」上所承載之作業漁
      具，船頭之揚繩機嚴重生銹無法使用，船尾並無拖曳沉放
      底層、吸收大量海水而增加重量之耙具之滾輪，實無法使
      用拖網漁具，施作拖網作業，亦無法用以捕撈海瓜子、花
      蛤等底棲性貝類，顯見上開查獲之漁獲並非被告2 人自行
      捕獲。
   3、「再發億號」本次出航僅有被告2 人於船上作業乙情，為
      被告2 人所不爭執，並有進出港檢查報告表在卷可參。是
      被告2 人於船上作業，受限於人力不足，理應互相協助處
      理各項漁撈作業，故被告甲○○對於船隻之操作及漁貨之
      捕撈方式應為瞭解，對於被告乙○○有私運管制物品之犯
      行，亦應有相當之認識，並予以協助，應可認定。
（六）又按，「( 一) 、經查『海瓜子』其中海關貨品號列已有
      『活、生鮮或冷藏海瓜子』及『冷凍海瓜子』之單獨貨品
      號列。( 二) 、『花蛤』（學名：Gomphina aequilatera
      ）體型較大而外殼略成等邊三角形，且通常具有3 －4 條
      放射狀色帶，其與海瓜子不論外觀或體型皆有明顯差異，
      一般市場上多稱「花角仔」而不稱「海瓜子」，目前並無
      單獨貨品號列，建議歸屬於『活蛤』貨品項目下。」，此
      有經濟部國際貿易局98年10月15日貿服字第09800130700
      號函在卷。亦即「花蛤」市場多稱為「花角仔」，而不稱
      「海瓜子」，係歸屬「活蛤」項目，為非公告准許進口之
      大陸地區物品項目，被告等分別為漁船船長、船員，對「
      花蛤」市場多稱為「花角仔」，而不稱「海瓜子」，歸屬
      「活蛤」項目，為非公告准許進口之大陸地區物品項目，
      依其生活經驗，實難諉為不知，故辯護人稱：被告並無專
      業分辨漁獲種類之能力云云，應屬卸責之詞。又「『再發
      億號』漁船由出港至返港期間，曾脫離雷達監控，此有海
      岸巡防署海岸巡防總局南部地區巡防局98年10月19日南局
      情字第0980017050號函在卷（本院卷第150 頁），是其脫
      離監控之目的當係不欲海巡查緝單位發現其不法走私之行
      為，綜上，被告2 人未在海上作業漁撈，上開花蛤亦非由
      被告自行捕獲，而係在大陸地區東山島取得無訛，是被告
      上開所辯花蛤係自行捕獲，顯與事實不符，自不足採信。
      從而，被告於上開時間，私運管制物品進入臺灣地區之事
      實，罪證明確，犯行均堪以認定，應依法論科。
三、論罪科刑與改判之理由：
  (1)按自大陸地區私運物品進入台灣地區或自台灣地區私運物品
    前往大陸地區者，以私運物品進口出口論，適用懲治走私條
    例之規定處斷，為懲治走私條例第12條所明定，被告乙○○
    係「再發億號」船長、其與船員甲○○未經許可航行至大陸
    地區東山島，且自大陸地區私運管制物品進入台灣地區，核
    其等所為，均係犯違反臺灣地區與大陸地區人民關係條例第
    28條，應按同條例第80條第1 項規定處罰之未經許可航行至
    大陸地區罪及懲治走私條例第2 條第1 項、第12條之之私運
    管制物品進口逾公告數額罪。又被告2 人間就上開犯行，有
    犯意聯絡及行為分擔，均為共同正犯。再按船舶之輪機長與
    船員，固非臺灣地區與大陸地區人民關係條例第80條第1 項
    前段所定之犯罪主體，但如與具有該犯罪主體身分之船舶所
    有人或船長共同違反同條例第28條第1 項規定航行至大陸地
    區，仍共犯同條例第80條第1 項前段之罪。查本案無論何人
    駕駛漁船進入大陸地區，然因走私係屬於隱密之犯罪行為，
    船長即被告乙○○斷無使原不知情且無犯意聯絡之船員甲○
    ○參與走私計劃，以增加暴露犯罪之可能，故船員甲○○對
    於將花蛤載運回台之計劃，均應當知情且有所參與，始合乎
    常情。則被告甲○○雖無類同船長之身分，仍應依刑法第31
    條第1 項之規定論以共同正犯。又被告2 人所犯上開2 罪間
    ，係一行為觸犯數罪名，應依想像競合犯之規定，從一重之
    走私罪處斷。又被告2 人僅就走私罪部分提起上訴，惟被告
    2 人所犯未經許可航行至大陸地區罪，與走私罪部分具有想
    像競合犯之裁判上一罪關係，依刑事訴訟法第348 條第2 項
    規定，視為亦已上訴，本院自得併予審理。公訴意旨雖認被
    告2 人除上開走私花蛤外，同時亦走私海瓜子1714公斤等語
    。惟查，行政院於97年2 月27日公告修正之「管制物品項目
    及其數額」丙項第5 款，規定：一次私運原產地為大陸地區
    而未經主管機關公告准許輸入之海關進口稅則第1 章至第8
    章所列物品之一項或數項，其總額由海關照緝獲時之完稅價
    格計算，超過新台幣10萬元或重量超過1,000 公斤者，為管
    制進口物品，質言之，當一次私運非自行捕獲之魚、蝦、
    貝類、小卷及蟹等漁獲，上開漁獲之原產地為大陸地區，
    且未經主管機關公告准許輸入，完稅價格計算超過新臺
    幣10萬元或重量超過1,000 公斤，以上4 要件均具備時，始
    屬於「管制物品項目及其數額」丙項第5 款所欲規制之管制
    進口物品。而海瓜子屬准許進口免簽發輸入許可證物品，且
    為經濟部於90年間即公告准許進口之大陸物品項目，有上開
    經濟部國際貿易局98年4 月24日貿服字第09870099490 號函
    在卷可參，則上開查獲之海瓜子顯非屬未經主管機關公告准
    許輸入之物品，自不屬於「管制物品項目及其數額」丙項第
    5 款所欲規制之管制進口物品之內，從而，被告被查獲運送
    海瓜子入台部分，尚不足構成懲治走私條例之走私罪，惟因
    公訴人認此部分與前開論罪部分為實質上一罪關係，爰不另
    為無罪之諭知，併予敘明。
  (2)原審認被告事證明確，據以論罪科刑，固非無見，惟漏未論
    以被告所犯上開未經許可航行至大陸地區罪，有應受判決事
    項漏未裁判之缺失，且未予詳察，依據錯誤之航跡圖論斷被
    告航行海上之船跡，所憑論斷被告犯罪之證據亦有違誤，被
    告上訴否認犯罪，雖無理由，原判決既屬無可維持，自應撤
    銷改判。審酌被告2 人以出海捕魚為掩護，私運上開數量之
    花蛤進入台灣地區，數量非少，對國家關貿利益、社會經濟
    秩序及食品衛生安全均有危害，並影響守法捕撈漁獲之漁民
    生計，被告乙○○為船長，主導本件犯行之進行，情節較重
    ，被告甲○○為船員，聽命於船長行事，犯案之情節較輕，
    且念及目前台灣海峽漁業資源日益枯竭，漁民生活清苦，謀
    生、轉行均不易之現實狀況，並參之被告2 人犯後未能表現
    悔意及其他等一切情狀，分別量處如主文第二項所示之刑。
    再被告2 人前均未曾因故意犯罪而受有期徒刑以上刑之宣告
    ，有其臺灣高等法院被告前案紀錄表1 份在卷可查，因一時
    失慮致犯本件之罪，經本件偵審程序及科刑宣告之教訓後，
    應知警惕而無再犯之虞，本院因認暫不執行其刑為當，爰均
    諭知緩刑2 年，以啟自新。另為促使被告2 人日後知曉尊重
    法治，本院認除前開緩刑宣告外，另有賦予被告一定負擔之
    必要，故併予諭知被告各應向該管檢察署指定之政府機關、
    政府機構、行政法人、社區或其他符合公益目的之機構或團
    體，於指定之時間、地點內，依照指定之勞務方式，乙○○
    提供160 小時、甲○○提供120 小時之義務勞動服務，且依
    刑法第93條第1 項第2 款規定宣告在緩刑期內付保護管束，
    俾能由觀護人予以適當督促，並發揮附條件緩刑制度之立意
    及避免短期自由刑執行所肇致之弊端，以符合緩刑宣告之目
    的。
  (3)又得由海關沒入之貨物，如經海關為沒入處分，刑事判決內
    即不得更為沒收之諭知（司法院院字第2832號解釋意旨參照
    ）。復按共同正犯因相互間利用他人之行為，以遂行其犯意
    之實現，本於責任共同之原則，有關沒收部分，自均應為沒
    收之諭知，最高法院89年度台上字第6946號判決意旨參照。
    查本件扣案之花蛤均係被告2 人所有，且為被告2 人共同犯
    私運管制進口物品犯行所得之物，亦無海關已予以行政沒入
    之資料，是揆諸上述責任共同原則，仍應依刑法第38條第1
    項第3 款之規定予以沒收。
據上論斷，應依刑事訴訟法第369 條第1 項前段、第364 條、第
299 條第1 項前段，懲治走私條例第2 條第1 項、第12條、第11
條，臺灣地區與大陸地區人民關係條例第28條、第80條第1 項，
刑法第28條、第31條第1 項、第55條、第74條第1 項第1 款、第
2 項第5 款、第93條第1 項第2 款、第38條第1 項第3 款，判決
如主文。
本案經檢察官鄭銘謙到庭執行職務。
中    華    民    國    98    年    12    月    8    日
              刑事第六庭    審判長法  官  王憲義
                                  法  官  邱永貴
                                  法  官  簡志瑩
以上正本證明與原本無異。
如不服本判決應於收受本判決後10日內向本院提出上訴書狀，其
未敘述上訴理由者，並得於提起上訴後10日內向本院補提理由書
狀（均須按他造當事人之人數附繕本）「切勿逕送上級法院」。
中    華    民    國    98    年    12    月    8    日
                                  書記官  吳新貞
附錄本判決論罪科刑法條：
懲治走私條例第2條第1 項
私運管制物品進口、出口逾公告數額者，處 7 年以下有期徒刑
，得併科新臺幣 3 百萬元以下罰金。
懲治走私條例第12條
自大陸地區私運物品進入臺灣地區，或自臺灣地區私運物品前往
大陸地區者，以私運物品進口、出口論，適用本條例規定處斷。
臺灣地區與大陸地區人民關係條例第28條
中華民國船舶、航空器及其他運輸工具，經主管機關許可，得航
行至大陸地區。其許可及管理辦法，於本條例修正通過後十八個
月內，由交通部會同有關機關擬訂，報請行政院核定之；於必要
時，經向立法院報告備查後，得延長之。
臺灣地區與大陸地區人民關係條例第80條第1 項
中華民國船舶、航空器或其他運輸工具所有人、營運人或船長、
機長、其他運輸工具駕駛人違反第 28 條規定或違反第 28 條之
 1 第 1 項規定或臺灣地區人民違反第 28 條之 1 第 2 項規定
者，處 3 年以下有期徒刑、拘役或科或併科新臺幣 1 百萬元以
上 1 千 5 百萬元以下罰金。但行為係出於中華民國船舶、航空
器或其他運輸工具之船長或機長或駕駛人自行決定者，處罰船長
或機長或駕駛人。


司法院資訊處製作；財團法人民間司法改革基金會備份。
